臺灣高雄地方法院刑事判決　　　　　 95年度交簡上字第223號
上　訴　人　甲○○
即　被　告
上列上訴人因被告業務過失傷害案件，不服本院交通法庭95年6
月30日95年度交簡字第1328號第一審判決（聲請簡易判決處刑案
號：95年度偵字第9173號），提起上訴，本院管轄之第二審合議
庭判決如下：
    主  文
原判決撤銷。
甲○○從事業務之人，因業務上之過失傷害人，處有期徒刑伍月
，如易科罰金，以銀元佰元即新臺幣玖佰元折算壹日。
    事  實
一、甲○○考領有普通小型車駕照，但未領有重型機車駕駛執照
    ，依規定僅得駕駛輕型機車，又為瓦斯搬運工，係從事業務
    之人，於民國94年6 月26日17時58分許，騎乘車牌號碼
    YFZ-868 號重型機車，沿高雄市○○區○○路由東向西行駛
    ，原應注意車輛行駛時，駕駛人應注意車前狀況，隨時採取
    必要之安全措施，慢車超車時，應在慢車道可容超越前車之
    處，始得沿前車左邊超越，再駛入原行路線，而當時天候晴
    、日間自然光線、鋪裝柏油路面、路面乾燥無缺陷、無障礙
    物，並無不能注意之情事，竟疏未注意，於同日13時5 分許
    ，行經該路592 號前時，貿然自右側超越同向行駛由乙○○
    騎乘之車牌號碼YFS-867 號重型機車，致甲○○騎乘之機車
    左側車身擦撞乙○○騎乘機車之右後車身，乙○○及附載之
    乘客丁○○因而倒地，乙○○受有頭部外傷、牙齒斷裂、右
    膝扭傷及擦傷、顏面擦傷、雙側上肢擦傷、右膝前十字韌帶
    撕裂性骨折之傷害，丁○○受有腦震盪、多處挫傷之傷害。
    甲○○肇事後，向到現場處理之警員李春祖表示其為駕駛人
    而自首犯罪，並願接受裁判。
二、案經乙○○訴由高雄市政府警察局鼓山分局報請臺灣高雄地
    方法院檢察署檢察官偵查起訴。
    理  由
壹、程序方面
一、被告甲○○經本院合法傳喚，無正當理由不到庭，爰依刑事
    訴訟法第455 條之1 第3 項準用同法第371 條之規定，不待
    被告到庭陳述，逕行判決，合先敘明。
二、證人乙○○於警詢中之陳述有證據能力：
  (一)按被告以外之人於審判外之陳述雖不符刑事訴訟法第159 條
    之1 至之4 等4 條之規定，而經當事人於審判程序同意作為
    證據，法院審酌該言詞陳述或書面陳述作成時之情況，認為
    適當者，亦得為證據；當事人、代理人或辯護人於法院調查
    證據時，知有刑事訴訟法第159 條第1 項不得為證據之情形
    ，而未於言詞辯論終結前聲明異議者，視為有前項之同意，
    同法第159 條之5 定有明文。
  (二)本件證人乙○○及被害人丁○○遭被告駕車撞傷之事實，固
    經證人乙○○於警詢中為陳述，其性質雖屬傳聞證據，且查
    無符合同法第159 條之1 至之4 等前4 條之情形，惟證人乙○○所為之上開警詢筆錄及現場訪談訊問筆錄之內容，業經
    公訴人於本院審判程序同意作為證據，審理時提示並告以要
    旨，經公訴人表示意見，已知上述筆錄乃傳聞證據，且均未
    於言詞辯論終結前對該等筆錄內容異議，依上開規定，是證
    人乙○○於警詢中之證言應具有證據能力。
貳、實體方面
一、上開犯罪事實，業據被告甲○○於本院準備程序時坦承不諱
    ，核與證人即告訴人乙○○指訴之情節相符，並有道路交通
    事故現場圖、道路交通事故調查報告表(一)、(二)各1 份、告訴
    人乙○○高雄醫學大學附設中和紀念醫院94年6 月26日、94
    年8 月24日開立之診斷證明書、告訴人丁○○上開醫院94年
    8 月24日開立之診斷證明書各1 份、談話紀錄表2 份、現場
    照片6 張在卷可稽。按車輛行駛時，駕駛人應注意車前狀況
    ，並隨時採取必要之安全措施；又慢車超車時，應在慢車道
    可容超越前車之處，始得沿前車左邊超越，再駛入原行路線
    ，道路交通安全規則第94條第3 項、第126 條第2 項定有明
    文，此為一般汽車駕駛人所應注意並確實遵守之事項，被告
    對於上開規定自應知之甚稔，並確實遵守之。再依案發當時
    天候晴、日間自然光線、鋪裝柏油路面、路面乾燥無缺陷、
    無障礙物，並無不能注意之情事，可參前開卷附道路交通事
    故調查報告自明，依被告智識、能力亦無不能注意之情事，
    惟其竟疏未注意前開規定，行經肇事地點時，未注意車前狀
    況保持安全距離，及超車時應沿前車左邊超越，致與告訴人
    乙○○騎乘之機車發生碰撞，被告駕駛行為顯有過失，堪以
    認定。又告訴人乙○○受有頭部外傷、牙齒斷裂、右膝扭傷
    及擦傷、顏面擦傷、雙側上肢擦傷、右膝前十字韌帶撕裂性
    骨折之傷害，告訴人丁○○受有腦震盪、多處挫傷之傷害，
    已如前述，顯與被告上開過失行為有相當因果關係至明。本
    件事證已臻明確，被告犯行堪以認定，應予依法論科。
二、查被告甲○○行為後，刑法於94年2 月2 日經總統令修正公
    布，於95年7 月1 日施行，而比較新舊法時應就罪刑有關之
    共犯、未遂犯、想像競合犯、牽連犯、連續犯、結合犯，以
    及累犯加重、自首減輕暨其他法定加減原因（如身分加減）
    與加減例等一切情形，綜其全部罪刑之結果而為比較（最高
    法院95年5 月23日刑事庭第8 次會議決議參照）。經查：
  (一)被告行為後，刑法第33條第5 款業於94年2 月2 日修正公布
    ，並自95年7 月1 日起施行；修正後刑法第33條第5 款規定
    「罰金：新臺幣1,000 元以上，以百元計算之。」，與修正
    前刑法第33條第5 款規定「罰金：1 元以上。」不同。比較
    新舊法結果，以舊法較有利於被告，新法並無對被告較為有
    利之情形，故依刑法第2 條第1 項前段規定，本案關於刑法
    第284 條第2 項前段之法定刑罰金部分，自應適用行為時之
    法律即修正前刑法第33條第5 款規定決定其罰金部分之法定
    刑。
  (二)被告行為後，刑法施行法增訂第1 條之1 ，並規定：「中華
    民國94年1 月7 日刑法修正施行後，刑法分則編所定罰金之
    貨幣單位為新臺幣。94年1 月7 日刑法修正時，刑法分則編
    未修正之條文定有罰金者，自94年1 月7 日刑法修正施行後
    ，就其所定數額提高為30倍。但72年6 月26日至94年1 月7
    日新增或修正之條文，就其所定數額提高為3 倍。」，是就
    現行刑法中，有關於罰金刑處罰之規定已有修正，惟經比較
    增訂之刑法施行法第1 條之1 與被告行為時之罰金罰鍰提高
    標準條例第1 條前段、現行法規所定貨幣單位折算新臺幣條
    例第2 條結果，二者規定適用之結果並無不同，則本件即依
    被告行為時之舊法即依罰金罰鍰提高標準條例第1 條前段為
    法條適用之依據。
  (三)被告前於86年間因違反肅清煙毒條例案件，經本院判處有期
    徒刑3 年2 月確定，於90年11月30日假釋出監，於93年11月
    24 日 假釋期滿未經撤銷視為執行完畢，有臺灣高等法院被
    告前案紀錄表1 份在卷可憑，其於5 年內，因過失犯本件有
    期徒刑以上之罪，依修正前之刑法第47條規定，固構成累犯
    ，惟被告行為後法律有變更，經比較新舊法，以修正後之刑
    法較有利於被告，應依刑法第2 條第1 項但書規定，適用修
    正後之刑法，認為被告之行為不構成累犯。
  (四)被告行為時之第62條原規定「對於未發覺之罪自首而受裁判
    者，減輕其刑。但有特別規定者，依其規定」，而新法第62
    條規定「對於未發覺之罪自首而受裁判者，得減輕其刑。但
    有特別規定者，依其規定」，將自首原採之必減主義修正改
    採為得減主義，比較新舊法，應以被告行為時之刑法第62條
    較有利於被告。
  (五)被告於行為時之刑法第41條第1 項前段原規定：「犯最重本
    刑為5 年以下有期徒刑以下之刑之罪，而受6 個月以下有期
    徒刑或拘役之宣告，因身體、教育、職業、家庭之關係或其
    他正當事由，執行顯有困難者，得以1 元以上3 元以下折算
    一日，易科罰金。」，被告行為時之易科罰金折算標準，業
    據修正前罰金罰鍰提高標準條例第2 條前段規定，就其原定
    數額提高為100 倍折算1 日，則本件被告行為時之易科罰金
    折算標準，應以銀元300 元折算1 日，經折算為新臺幣後，
    應以新臺幣900 元折算為1 日。惟95年7 月1 日施行之刑法
    第41條第1 項前段則規定：「犯最重本刑為5 年以下有期徒
    刑以下之刑之罪，而受6 個月以下有期徒刑或拘役之宣告者
    ，得以新臺幣1,000 元、2,000 元或3,000 元折算1 日，易
    科罰金。」，比較修正前後之易科罰金折算標準，以95 年7
    月1 日修正公布施行前之規定，較有利於被告。
  (六)行為後法律有變更者，何者為最有利於行為人之法律，應就
    有關犯罪構成要件及刑之加重或減輕等一切情形，綜合全部
    罪刑之結果而為比較適用，本件被告依舊法論以被告累犯，
    宣告刑需加重至二分之一，依新修正刑法不論以被告累犯，
    對被告較為有利，經綜合比較，自以適用新法對被告不諭知
    累犯較為有利。惟上開決議所言綜其全部罪刑之結果而為比
    較，並不包含易刑處分，是以易科罰金之折算標準應適用舊
    刑法。
三、按刑法上所謂業務，係指個人基於其社會地位繼續反覆所執
    行之事務，包括主要業務及其附隨之準備工作與輔助事務在
    內（最高法院89年度台上字第8075號判例足資參照）。查被
    告甲○○係瓦斯搬運工，平時騎乘機車載運瓦斯，屬以駕駛
    為其業務之人，而被告係於騎乘機車載運瓦斯時肇事，核被
    告所為，係犯刑法第284 條第2 項之業務過失傷害罪。被告
    以一過失行為造成告訴人乙○○、丁○○受傷，係以一行為
    觸犯數罪名，為想像競合犯，應依刑法第55條之規定從一重
    處斷。又按汽車駕駛執照為駕駛汽車之許可憑證，道路交通
    安全規則第50條第1 項前段定有明文，除依同規則第61條規
    定，汽車駕駛人取得高一級車類之駕駛資格者，准其駕駛較
    低等級車類之車輛外，應按其取得何等級車類之駕駛執照，
    駕駛該相當等級車類之車輛，不得持較低等級車類之駕駛執
    照，駕駛較高等級之車類，若有違反上述規定，因其不具備
    所駕駛車類之相當汽車駕駛人資格，於法應認與無駕駛執照
    者同，始符合道路交通安全維護之立法本旨（最高法院87年
    度台上字第3295號判決參照）。本件被告領有普通小型車駕
    照，未領有重型機車駕照，依道路交通安全規則第61條第4
    款之規定僅得駕駛輕型機車，查被告僅有小型車普通駕駛執
    照，此據高雄市監理處96年1 月26日高市監密二字第096000
    2573號函覆在卷，卻駕駛重型機車肇事致人於重傷，應依道
    路交通管理處罰條例第86條第1 項之規定加重其刑。被告於
    肇事後向到場處理之警員表示係駕駛人，並願接受裁判，此
    據證人即警員李春祖於原審審理中證述明確，核與修正後刑
    法第62條前段之自首要件規定相符，爰依法減輕其刑，並先
    加後減之。
四、原審予以論罪科刑，固非無見，惟(一)被告所為業務過失傷害
    行為後，刑法第47條累犯之規定已經變更，如前所述，原判
    決未及比較適用，尚有未洽；(二)被告無照駕駛貿然自右側超
    車，肇致本件車禍而致告訴人受傷，應依道路交通管理處罰
    條例第86條第1 項之規定加重其刑，原審未予斟酌，亦有未
    合。上訴人以未及與被害人和解為由，指摘原判決不當，雖
    無理由，惟原判決既有上開違誤，自應由本院予以撤銷改判
    。爰審酌被告未領有重型機車駕駛執照即騎乘機車，又因疏
    未注意遵守道路交通安全規則，過失肇事致告訴人受傷，其
    行為顯有不當，且迄未與告訴人和解，自應受刑事處罰，及
    犯後坦承犯行等一切情狀，量處如主文所示之刑，並諭知易
    科罰金之折算標準，以資懲儆。
五、應依刑事訴訟法第455 條之1 第1 項、第3 項、第369 條、
    第364 條、第299 條第1 項前段、第371 條，道路交通管理
    處罰條例第86條第1 項，刑法第2 條第1 項、第284 條第2
    項前段、第55條、第62條、（修正前）第41條第1 項前段，
    罰金罰鍰提高標準條例第1 條前段、第2 條，現行法規所定
    貨幣單位折算新臺幣條例第2 條，判決如主文。
本案經檢察官丙○○到庭執行職務。
中　　華　　民　　國　　96　　年　　3 　　月　　20　　日
                  交通法庭審判長法　官  黃三友
                                法  官  林永村
                                法  官  林芳華
以上正本證明與原本無異。
不得上訴。
中　　華　　民　　國　　96　　年　　3 　　月　　20　　日
                                書記官  黃靖媛
附錄本案論罪科刑法條
刑法第284條第2項
從事業務之人，因業務上之過失傷害人者，處 1 年以下有期徒刑
、拘役或1 千元以下罰金，致重傷者，處 3 年以下有期徒刑、
拘役或2 千元以下罰金。
